臺灣新北地方法院板橋簡易庭民事簡易判決
111年度板建簡字第16號
原      告  蔡榮宗即天翔企業社

訴訟代理人  周紅君  
被      告  允盛機電工程有限公司

法定代理人  邱文楨  

訴訟代理人  劉韋廷律師
            張怡凡律師
            劉宸碩  
上列當事人間請求返還保留款事件，於中華民國111年10月4日言
詞辯論終結，本院判決如下：
    主 文
被告應給付原告新臺幣475,443元，及自民國110年9月10日起至
清償日止，按週年利率5%計算之利息。
訴訟費用由被告負擔。
本判決得假執行。但被告如以新臺幣475,443元為原告預供擔保
，得免為假執行。
    事實及理由
一、原告主張：緣原告承攬被告關於新北市○○區○○○路○段00號的
    室內水電工程，雙方約定口頭承攬契約時，只有約定施工總
    價和付款方式，並無約定要扣保留款和保固款之事項；被告
    第一次提出請款明細表之驗估單上並無註明扣留10%保留款
    ，待第一次請款付款後，發現請款金額私自被扣10%，原告
    提出異議，當時被告回覆之後每月請款固定扣10%保留款，
    待工程完工驗收後，當月即會以現金退還全額保留款。後上
    開工程於民國109年10月份完工，同年12月份業主驗收完成
    ，110年1月8日使用執照取得，同年1月22日被告全棟驗收完
    成，同年4月6日台電驗收完成，同年4月12日台水驗收完成
    ，同年6月3日原告即向被告請求退還保留款，被告也答應要
    退還，之後卻未獲置理。原告迭經催討，被告始不履約退還
    保留款。原告除以板橋港尾郵局港尾號碼第000078號存證信
    函催告外，並積極與被告聯繫還款事宜。原告依約完工驗收
    ，惟迄今尚未獲被告給付保留款，爰依兩造間之承攬契約請
    求被告返還保留款，並聲明:被告應給付原告新臺幣(下同)4
    75,443元，及自支付命令送達被告翌日(即110年9月10日)起
    至清償日止，按週年利率5%計算之利息。
二、被告抗辯：本件雙方所約定的工程完工並由訴外人順城公司
    開始驗收時，竟發現原告所承攬之工程有多處之瑕疵存在，
    此為原告所知悉亦為原告所坦承不諱。且該工程尚未經訴外
    人順城公司驗收完畢、仍陸續指出需原告進行瑕疵修繕時，
    原告竟於111年1月起開始均不理會被告告知原告於該工程中
    尚有瑕疵需由原告進場進行修繕之通知，無奈之下，被告僅
    能自行派員進行瑕疵之修繕，並支付相關之修繕費用，被告
    自得依民法第493條第2項、第494條、第495條第1項及第334
    條第1項前段之規定，主張減少報酬，亦可請求原告償還必
    要修補費用（至少19627元）及損害賠償，並主張抵銷，且
    被告自原告每期工程請款之金額中提出10%作為工程之保留
    款乃係原告默示同意，且此亦為工程慣例，原告並無不清楚
    之理，並聲明:原告之訴駁回。
三、兩造不爭執事項(本院卷第368頁)：
㈠、原告與被告於109年1月間，以口頭方式訂立承攬契約，約定
    由原告施作新北市○○區○○○路○段00號大樓(下稱本件房地)的
    水電工程(下稱本件工程)。訂立本件工程的契約時，雙方並
    未就工程保留款乙節為約定。
㈡、本件工程已於109年10月間完工，本件大樓現在由他人就本件
    房地的各樓層、各戶為使用。
四、本件兩造爭執事項為原告得否向被告請求475,443元之承攬
    報酬及利息？本院判斷如下:
㈠、本件工程既已完工，原告有權請求承攬報酬475,443元及利息
    :
１、按稱承攬者，謂當事人約定，一方為他方完成一定之工作，
    他方俟工作完成，給付報酬之契約；報酬，應於工作交付時
    給付之，無須交付者，應於工作完成時給付之，民法第490
    條第1項、第505條第1項分別定有明文。又工作之完成與工
    作有無瑕疵，係屬兩事，此就民法第490條及第494條參照觀
    之，不難索解。是定作人於承攬人完成工作時，雖其工作有
    瑕疵，仍無解於應給付報酬之義務，僅定作人得定相當期限
    請求承攬修補，如承攬人不於所定期限內修補瑕疵，或拒絕
    修補，或其瑕疵不能修補者，定作人得依民法第494條規定
    請求減少報酬而已（最高法院85年度台上字第2280號判決亦
    同此旨）。
２、又依本院卷第21頁文書所示，關於「475,443」元部分，並非
    獨立於兩造約定的承攬報酬(即工程款)之外，「475,443」
    元乃承攬報酬之一部，則本件兩造既然不爭執本件工程已經
    完工，即原告已經完成其所承攬之工作(是否有瑕疵與是否
    完成工作係屬二事)，其當然有權依法請求其應得之承攬報
    酬。
㈡、本院尚難認定「475,443」元於本件中係為實務慣例之工程保
    留款:
１、被告雖然辯稱「475,443」元部分乃係從每期工程款中提出10
    %的工程保留款，且工程保留款乃實務慣例，並經原告默示
    同意，並舉本院101年度建字第97號判決、臺灣高等法院臺
    南分院105年度建上字第16號判決、最高法院93年度台上字
    第1950號判決為例等情(本院卷第77頁)，然經本院細譯本院
    101年度建字第97號判決、最高法院93年度台上字第1950號
    判決之內容，上開判決之案例事實，均係有契約「明文」規
    定保留款之提取方式或用途(例如驗收未過用以抵銷取償)，
    與本件之情形截然不同，尚難比復援引。又臺灣高等法院臺
    南分院105年度建上字第16號，其用語為「現行工程實務多
    採取『工程估驗款』、『工程保留款』等不同之付款方式，以兼
    顧承攬人與定作人雙方權益，使工程得以順利進行至完工。
    又所謂『工程保留款』，工程實務上多以當事人約定承攬報酬
    按工作完成之程度分期給付，於每期給付時，保留其一部，
    待工作全部完成驗收合格後始為給付，以為工作如有瑕疵或
    承攬人有其他債務不履行之情形之擔保。」等語，即該判決
    所認定之工程實務，係當事人間會「約定」關於工程保留款
    、分期給付之內容，然本件兩造已經不爭執雙方於訂約時未
    就工程保留款乙節為約定，故此開判決亦難逕予爰用於本件
    案例。
２、再者，本件原告係承攬人而被告係定作人，承攬人之主要目
    的即係為了賺取承攬報酬，依常理，若要剝奪承攬人對於契
    約的主要利益，應會以雙方明示同意的方式為之。兩造於訂
    約時未就保留款之事項為約定，被告遲至要給付第一期工程
    款時才扣下原告所應得之承攬報酬，承攬人縱使未有異議，
    僅憑卷內所示之證據，至多僅能評價為單純沉默，與默示同
    意尚屬有間，況原告於過程中並非對於「保留款」乙節全無
    意見(詳件本院卷第205頁)，則被告辯稱原告已經默示同意
    其於每期工程扣下原告應獲得之承攬報酬等情，難認有據。
㈢、被告所指之瑕疵問題，被告未詳實舉證係原告施作所致的瑕
    疵:
１、本件被告抗辯原告施作之本件工程有瑕疵，由被告代僱工修
    補瑕疵而支出金額達19,627元，應可主張抵銷等語，惟為原
    告否認之，被告自應就其所修補之處確實係原告施作且工作
    存有瑕疵之有利於己之事實負舉證責任。
２、本件工程的完工日期係109年10月間，而被告所主張之如附表
    所示的瑕疵內容，日期均為110年8月後，該等瑕疵距離完工
    日期均已經過約10個月，而被告亦於本院言詞辯論期日陳稱
    :本件房地裡面有人在居住使用等語(本院卷第366頁)，基此
    ，本件房地在此開期間，既仍有人在使用，則本院無法排除
    係他人使用不當或其他工程施作等情事造成物之毀損或瑕疵
    ，僅憑被告所提出的照片現況，尚難逕予認定該等照片之狀
    況即為原告施作本件工程所導致。　　
五、綜上，原告依本件工程之承攬契約法律關係，請求被告給付
    475,443元及自110年9月10日起至清償日止，按週年利率5%
    計算之利息，為有理由，應予准許。
六、本件原告勝訴部分，係適用簡易程序所為被告敗訴之判決，
    依民事訴訟法第389條第1項第3款規定，應依職權宣告假執
    行。併依同法第392條第2項規定，依職權宣告被告如預供擔
    保，得免為假執行。
七、本件事證已臻明確，兩造其餘主張、攻擊防禦方法及所提之
    證據，均核與本件判決所認結果不生影響，爰毋庸逐一再加
    論述。又當事人於言詞辯論終結後所提出之主張或證據，關
    於法律上之見解雖可認為係促使本院注意實務上相關見解，
    但其他事實上主張既為言詞辯論終結後提出，即無從予以審
    酌，附此敘明。
八、訴訟費用負擔之依據：民事訴訟法第78條。 
中　　華　　民　　國　　111 　年　　10　　月　　21　　日
    　　　　　　　　　　　臺灣新北地方法院板橋簡易庭
                              法  官  沈易
以上正本係照原本作成。
如不服本判決，應於送達後20日內，向本庭（新北市○○區○○路0
段00巷0號）提出上訴狀並表明上訴理由，如於本判決宣示後送
達前提起上訴者，應於判決送達後 20日內補提上訴理由書（須
附繕本）。如委任律師提起上訴者，應一併繳納上訴審裁判費。
中　　華　　民　　國　　111 　年　　10　　月　　21　　日
                              書記官  劉美蘭


附表(被告主張原告施作本件工程的瑕疵處)
編號 被告主張的瑕疵內容 被告所提證據顯示的時間 備註 1 3樓A戶漏水 110年9月14日後 本院卷第149-153頁(即被證3、4、5) 2 9樓C戶牆面漏水 同上 同上 3 8樓E戶廁所馬桶味道外溢及漏水 110年8月12日後 本院卷第129、133、405-415(即被證2-3、2-5、7、8)